【裁判字號】    95,上訴,1209
【裁判日期】    950914
【裁判案由】    違反漁業法等
【裁判全文】
臺灣高等法院高雄分院刑事判決        95年度上訴字第1209號
上  訴  人  臺灣澎湖地方法院檢察署檢察官
上  訴  人
即  被  告  甲○○
選任辯護人  郭國益  律師
被      告  乙○○
上列上訴人因被告違反漁業法等案件，不服臺灣澎湖地方法院94
年度訴字第35號中華民國95年4 月26日第一審判決（起訴案號：
臺灣澎湖地方法院檢察署94年度偵字第329 號），提起上訴，本
院判決如下：
     主  文
上訴駁回。
     事  實
一、甲○○係澎湖縣望安鄉籍「龍惠鴻六號」漁船船長，乙○○
    、柯孟誌、陳神吉（上開2 人業經臺灣澎湖地方法院判處罪
    刑確定在案）則係該船之船員，4 人基於以電氣捕取魚類之
    犯意聯絡，於民國94年6 月27日18時30分許，在澎湖縣草嶼
    東方約0.3 海浬處附近海域，推由甲○○駕駛漁船，陳神吉
    在船上負責控制機電設備開關、接、取空氣管、電纜線及整
    理漁獲，乙○○、柯孟誌2 人則分別利用空氣管線連接該漁
    船上甲○○所有之空氣壓縮機供給氧氣，手持連接甲○○所
    有電纜線之電棒潛入海裡，共同使用電氣非法採捕雜項魚、
    龍蝦等漁獲共148 公斤。嗣於94年6 月27日21時40分許，為
    警以雷達鎖定漁船作業位置（東經119 度20分、北緯23度19
    分）後靠近登船查緝，發現該船正以空氣壓縮機結合電纜線
    、空氣管線延伸入水中作業，有船員在水下潛水，警方即派
    員登船檢查，並告知船上人員將延伸至水中之電纜線及空氣
    管線拉起，惟因當時海上風浪大，警方為顧及安全，在上開
    管線尚未拉起之前，即先行撤離該漁船，返回巡防艇，俟該
    漁船之下海作業人員回到船上時，警方欲再度登船檢查時，
    「龍惠鴻六號」乃乘隙駛離逃避檢查，警方則駕駛巡防艇在
    後追逐，並告知該漁船停船受檢，但「龍惠鴻六號」仍不配
    合停船受檢，警方乃呼叫5016號大型巡防艇支援，經警追及
    後，再度登船查獲，並扣得甲○○所有供犯罪所用之空氣壓
    縮機1 台、漁具電纜線2 條、電捕所得漁獲148 公斤（經警
    取樣魚類13尾及龍蝦1 尾共3 公斤送驗後仍扣案，所餘漁獲
    145 公斤經澎湖魚市場拍賣扣除管理費後得款新台幣（下同
    ）5,473 元）。
二、案經行政院海岸巡防署海洋巡防總局第八海巡隊報告臺灣澎
    湖地方法院檢察署檢察官偵查起訴。
    理  由
壹、被告甲○○有罪部分：
一、程序方面
    按被告以外之人（包括證人、鑑定人、告訴人、被害人及共
    同被告等）於審判外之陳述雖不符刑事訴訟法第159 條之1
    至之4 等四條之規定，而經當事人於審判程序同意作為證據
    ，法院審酌該言詞陳述或書面陳述作成時之情況，認為適當
    者，亦得為證據；當事人、代理人或辯護人於法院調查證據
    時，知有刑事訴訟法第159 條第1 項不得為證據之情形，而
    未於言詞辯論終結前聲明異議者，視為有前項之同意，同法
    第159 條之5 定有明文。本件證人柯孟誌、乙○○固均曾於
    警詢中為陳述，其性質雖屬傳聞證據，惟其等未再於法院審
    理中以證人身分為陳述，且查無符合同法第159 條之1 至之
    4 等前四條之情形，其等所為之上開警詢筆錄內容，業經本
    院審理時予以提示並告以要旨，且各經檢察官、辯護人及被
    告等人表示意見。當事人或辯護人已知上述筆錄乃傳聞證據
    ，且均未於言詞辯論終結前對該等筆錄內容異議，依上開規
    定，是其等於警詢中之證言已擬制同意其有證據能力，本院
    審酌上開筆錄作成時，較無人情施壓或干擾，亦無不當取供
    之情形，認為以之作為本案之證據亦屬適當，是其等於警詢
    中之證言自具有證據能力。
二、實體方面
(一)、訊據上訴人即被告甲○○固不諱言為警查獲電捕之漁獲148
    公斤及屬於船上設備之空氣壓縮機及漁具電纜線等物，惟矢
    口否認有何使用電氣非法捕取魚類之犯行，辯稱：扣案漁獲
    係伊看見浮在海面上，而與船員一起以漁網撈獲，非伊電捕
    云云。辯護人則為被告辯護稱：本件既未查扣電棒，扣案之
    漁獲又未全部送鑑，無法證明係遭電擊，故無證據證明被告
    電魚等語。惟查：
１、扣案之漁獲，經抽樣魚類13尾及龍蝦1 尾共3 公斤，送請行
    政院農業委員會水產試驗所鑑定結果：魚類外觀均未發現有
    罹網現象，且魚體亦未發現魚槍、魚叉或魚鉤所造成之傷痕
    ，研判非由刺網、釣鉤、拖網、魚槍、叉等漁具漁法所捕獲
    ，再解剖內部觀之，發現其中烏尾冬檢體共5 尾肌肉內有明
    顯傷口且血液已污染肌肉，呈遭電擊捕獲之現象等情，有該
    所94年7 月11日農水試澎字第0942232889號函附照片26張（
    偵卷第39至53頁）在卷可考，且證人即同案被告柯孟誌於警
    詢證述：查獲當時有些漁獲，大部分為黑尾冬，其餘為雜魚
    ，這些魚是我們用船上網具所撈獲等語（警卷第8 頁），證
    人即共同被告乙○○於警詢亦證稱：全部漁獲都是我們撿的
    一語（警卷第12頁），自其等上開所述之反面推論，可知本
    件全部漁獲均非以魚槍捕獲，而被告亦不否認全部漁獲均非
    以魚槍所採捕，是扣案之漁獲148 公斤，全部均非被告以魚
    槍捕獲而來，堪以認定。又電魚者電魚之後，均直接將魚放
    進網內，不會讓它浮起來乙節，業據證人即查獲警員洪金柱
    於原審證述在卷（原審卷第61頁）；佐以倘係他人電捕，亦
    無於電捕之後，尚留存多達148 公斤之魚獲浮上海面供被告
    撈捕之理，故本件亦可排除扣案148 公斤之漁獲，係他人電
    捕之後浮上海面，再由被告撈捕之可能性，此外，又有被告
    所有可供連接空氣管線、電棒以從事電魚之空氣壓縮機及電
    纜線扣案可佐。綜此，本件扣案之魚獲，既非被告以魚槍捕
    獲，亦非他人電捕之後浮上海面再為被告撈捕，則本件扣案
    之魚獲148 公斤，自可推認係被告使用電氣非法採捕，被告
    上開所辯非伊電捕云云，難予採信。
２、辯護人雖為被告辯護稱：本件既未查扣電棒，扣案之漁獲又
    未全部送鑑，顯然無法證明被告電魚等語。惟查：本件警方
    第一次登船檢查時，因尚有船員在水下潛水，且海上風浪大
    ，警方即先返回巡防艇，待潛水之船員上岸後，警方欲再度
    登船檢查時，被告卻將船隻駛離，雖然警方駕駛巡防艇在後
    追逐並請該船停船受檢，惟該船仍拒不停船，嗣經警方呼叫
    大型巡防艇支援後，始追及該船並登船檢查等情，業據證人
    洪金柱於原審證述甚詳（原審卷第59頁），則警方在第一次
    登船時，既未及時搜索「龍惠鴻六號」漁船，且被告在警方
    離船之後又駛離原地，則被告在為警追及查獲之前，自有足
    夠之時間，以丟棄或隱匿其作案所用之電棒，故本件雖未扣
    得電棒，亦不得據以逕為對被告有利之認定。又扣案148 公
    斤之漁獲，確係被告以電氣採捕，如上所述，故本件雖未將
    全部漁獲送鑑，而僅取樣送鑑，亦無礙於被告本件犯行之認
    定。綜此，辯護人上開所稱，亦無足取。
(二)、綜上各情以觀，被告上開所辯，均係圖卸之詞，委無足取。
    其非法以電氣方法捕魚之行為，事證明確，堪予認定。
(三)、核被告所為，均係違反漁業法第48條第1 項第3 款不得使用
    電氣捕取水產動物之規定，而犯同法第60條第1 項之罪。被
    告與同案被告柯孟誌、陳神吉及乙○○間，有犯意聯絡及行
    為分擔，為共同正犯。
(四)、原審認被告罪證明確，因而適用漁業法第48條第1 項第3 款
    、第60條第1 項、第68條前段，刑法第11條（原判決誤載為
    刑法第11條前段）、第28條、刑法第38條第1 項第2 款規定
    ，並審酌被告係船長，居於犯罪之主導地位，且肆意電捕魚
    類，破壞海洋生態，在澎湖海域內電魚，嚴重危害賴海維生
    之澎湖居民之生計，足以斷送漁民永續發展之經濟命脈及被
    告所捕獲魚類之數量、犯罪後態度等一切情狀，量處有期徒
    刑8 月，並敘明扣案之空氣壓縮機1 台，係被告所有供犯罪
    所用之物，應依刑法第38條第1 項第2 款宣告沒收，電纜線
    2 條為被告所有用以捕取水產動物之漁具，送驗後仍扣案之
    魚類13尾及龍蝦1 尾係被告所有電捕所得之漁獲，5,473 元
    則為被告所有電捕所得漁獲145 公斤之拍賣所得，均應依漁
    業法第68條前段之規定沒收之（參照最高法院93年台上字第
    2369號判決）。至被告用以電魚之空氣管線、電棒等物，未
    據扣案，為免將來執行發生困難，均不諭知沒收。其認事用
    法，核無不合，量刑亦屬允當。被告上訴意旨否認犯罪，指
    摘原判決不當，為無理由，應予駁回。
貳、被告甲○○、乙○○無罪部分：
一、公訴意旨略以：被告甲○○、乙○○明知未經許可不得出借
    、持有漁槍，竟在上揭海域，處理好以電氣所捕之漁獲及晚
    餐後，於94年6 月27日21時許，由甲○○在「龍惠鴻六號」
    漁船上監控，並將其所有槍身標號681003號之合法制式漁槍
    1 支出借予乙○○，由乙○○持以下海打漁，因認被告甲○
    ○涉犯槍砲彈藥刀械管制條例第9 條第1 項之未經許可，出
    借漁槍罪，被告乙○○涉犯槍砲彈藥刀械管制條例第9 條第
    3 項之未經許可，持有漁槍罪嫌。
二、按犯罪事實應依證據認定之，無證據不得認定其犯罪事實；
    不能證明被告犯罪者，應諭知無罪之判決，刑事訴訟法第15
    4 條第2 項、第301 條第1 項分別定有明文。又按槍砲彈藥
    刀械管制條例第9 條第1 項之所謂「出借」，必須行為人有
    出借之意思，將漁槍交付予借用人之謂；另刑事法上所稱之
    「持有」，乃指行為人以支配之意思，將物品置於自己事實
    上得為實力支配下之狀態而言；故「持有」云者，必須行為
    人對該財物有支配之意思，並實際上已將之移入於自己事實
    上得為支配之狀態（即行為中），始足當之（最高法院82年
    度台上字第1135號判決意旨參照）。
三、本件公訴人認被告甲○○、乙○○分別涉犯上開罪嫌，無非
    以其等在偵查中之供述、扣案之漁槍1 把及內政部警政署刑
    事警察局槍彈鑑定書等，為其論罪依據。訊據被告甲○○、
    乙○○固不否認於案發當天，由被告乙○○持被告甲○○合
    法申請之制式漁槍（標號681003號）下海打漁等情，惟被告
    2 人均堅決否認有上開犯行，被告甲○○辯稱：漁槍是我合
    法申請，放在船上供打漁之用，案發當天乙○○未經我同意
    ，逕自取走該漁槍，下水打漁，故我並無出借行為等語；被
    告乙○○則辯稱：漁槍係甲○○合法申請，我在船上持用該
    漁槍打漁，並無為己持有之意思等語。經查：
(一)、扣案之漁槍，係被告甲○○所有，並經內政部許可，發給漁
    民自製漁槍執照，槍身號碼為681003號，執照之有效期間至
    95年12月31日等情，業經被告甲○○供述在卷，並有上開執
    照1 紙在卷可稽（偵卷第78頁正反面），又該漁槍經送內政
    部警政署刑事警察局鑑定結果，認係以壓體氣體為發射動力
    之市售漁槍，機械性能良好，可發射隨附之金屬箭，認具殺
    傷力，亦有該局94年7 月27日刑鑑字第0940104056號槍彈鑑
    定書1 紙在卷可稽（偵卷第58頁）；再者，上開漁槍係被告
    甲○○於上開時、地，出借予被告乙○○下水打漁等情，亦
    據被告甲○○於警詢、偵查中及本院準備程序中供述在卷（
    警卷第4 頁；偵卷第76頁；本院95年7 月21日準備程序筆錄
    第3 頁），被告乙○○於本院亦供承扣案漁槍係其向甲○○
    借用（本院95年7 月21日準備程序筆錄第2 頁），2 人所供
    互核一致，是被告甲○○嗣於本院審理時，始改稱乙○○拿
    伊之漁槍下水打魚，伊不知情云云，顯係卸責之詞，不足採
    信。
(二)、惟應審究者為被告甲○○在「龍惠鴻六號」漁船上，將其合
    法申請之扣案漁槍借予被告乙○○下水打漁，渠2 人是否分
    別構成槍砲彈藥刀械管制條例第9 條第1 項之未經許可，出
    借漁槍罪嫌，及同條第3 項之未經許可，持有漁槍罪嫌。查
    被告甲○○係「龍惠鴻六號」漁船船長，被告乙○○則為被
    告甲○○僱用在「龍惠鴻六號」漁船工作之船員，案發當天
    被告乙○○持用扣案漁槍下水打魚時，事先曾徵得被告甲○
    ○之同意，且被告乙○○使用漁槍完畢，即將該漁槍歸還予
    被告甲○○等情，業如上述，並為被告2 人所不否認，準此
    ，則被告乙○○持用甲○○所有合法申請之漁槍下水打漁，
    顯然係在被告甲○○監督指揮之下所為，即該漁槍並未脫離
    被告甲○○之實力支配而移歸被告乙○○管領，改由被告乙
    ○○持有，而被告乙○○亦無以支配之意思，持續將該漁槍
    置於自己事實上得為實力支配狀態之意圖，是被告甲○○雖
    有將扣案之漁槍交予被告乙○○使用之行為，然被告甲○○
    並無出借之意思，而被告乙○○亦無將之置於自己管領下之
    持有犯意。至於被告甲○○雖曾坦承出借扣案漁槍予被告乙
    ○○，而被告乙○○亦供承向被告借得該漁槍下水打漁，然
    渠2 人並未坦承此行為構成犯罪，自難以渠等上開供述，即
    認渠2 人構成犯罪。
(三)、綜上所述，被告2 人上開所為，尚與槍砲彈藥刀械管制條例
    第9 條第1 項之出借漁槍罪，及同條第3 項之持有漁槍罪之
    構成要件有間，此外，復無其他積極證據足資證明被告2 人
    有上開犯行，既不能證明被告2 人犯罪，即應為被告2 人無
    罪之判決。
(四)、原審因而以不能證明被告2 人犯罪，而為此部分無罪之諭知
    ，核無違誤，檢察官上訴意旨猶執前詞，指摘原判決此部分
    不當，為無理由，應予駁回。
據上論斷，應依刑事訴訟法第368條，判決如主文。
本案經檢察官王登榮到庭執行職務。
中    華    民    國    95    年    9     月    14    日
                  刑事第六庭  審判長法  官  王光照
                                    法  官  張盛喜
                                    法  官  李璧君
以上正本證明與原本無異。
違反漁業法部分，如不服本判決應於收受本判決後10日內向本院
提出上訴書狀，其未敘述上訴理由者，並得於提起上訴後10日內
向本院補提理由書狀（均須按他造當事人之人數附繕本）「切勿
逕送上級法院」。
其他不得上訴。
中    華    民    國    95    年    9     月    14    日
                                    書記官  唐奇燕
附錄本判決論罪科刑法條：
漁業法第48條第1項第3款：
採捕水產動植物，不得以左列方法為之：
三  使用電氣或其他麻醉物。
漁業法第60條第1項：
違反第 48 條第 1 項各款規定之一者，處 5 年以下有期徒刑、
拘役或併科新台幣 15 萬元以下罰金。


司法院資訊處製作；財團法人民間司法改革基金會備份。
